臺灣宜蘭地方法院民事判決　　　　　　　95年度簡上字第52號
上　訴　人　甲○○○
　　　　　　　　　　　號10樓之1
訴訟代理人　陳培仁律師
被上訴人　　丁○○
　　　　　　丙○○
　　　　　　己○○
共　　　同
訴訟代理人　吳振東律師
當事人間請求拆屋還地事件，上訴人對於中華民國95年8月18日
本院宜蘭簡易庭94年度宜簡字第197號第一審判決提起上訴，本
院業於民國96年5月14日言詞辯論終結，判決如下：
    主  　　文
上訴駁回。
第二審訴訟費用新台幣壹仟伍佰元由上訴人負擔。
    事實及理由
一、本件被上訴人起訴主張：坐落宜蘭縣礁溪鄉○○段772-2、
    772-1地號土地分別為被上訴人己○○、丁○○所有，同段
    772-14地號土地（以上3筆土地簡稱為系爭土地）為被上訴
    人丁○○、丙○○所共有，上訴人無正當權源，在系爭土地
    上越界設置駁坎、庭院、圍牆、鐵皮棚架及鐵皮屋等設施，
    而占用系爭土地，爰依據民法第767條所規定物上請求權之
    法律關係，請求上訴人應將系爭土地上如內政部土地測量局
    鑑定圖即附圖所示甲部分之駁坎面積28平方公尺、乙部分之
    駁坎面積8平方公尺、丙部分之駁坎面積19平方公尺、丁部
    分之駁坎及庭院面積19平方公尺、戊部分之圍牆及鐵皮棚架
    面積2平方公尺、己部分之圍牆及鐵皮屋面積19平方公尺予
    以拆除，並將甲部分之土地返還被上訴人己○○，乙、丙部
    分之土地返還被上訴人丁○○，丁、戊、己部分之土地返還
    被上訴人丁○○、丙○○等語。（原審准其請求，上訴人聲
    明不服）。答辯聲明：駁回上訴人之上訴。
二、上訴人則以：鐵皮倉庫已經10幾年了，因為重測後，界址位
    移，才發現後面的房子有占到系爭土地。原審分別囑託宜蘭
    縣宜蘭地政事務所及內政部土地測量局測量，結果並不相同
    ，應以宜蘭縣宜蘭地政事務所測量之結果為判決基礎等語，
    資為抗辯。上訴聲明：(一)原判決廢棄。(二)被上訴人在第一審
    之訴駁回。
三、兩造不爭執之事實：
（一）坐落宜蘭縣礁溪鄉○○段772之2、772之1地號土地依序為
      被上訴人己○○、丁○○所有；同段772之14地號土地為
      被上訴人丁○○、丙○○所有。
（二）原審判決附圖所示甲、乙、丙部分之駁坎；丁部分之駁坎
      及庭院；戊部分之圍牆及鐵皮棚架；己部分之圍牆、鐵皮
      屋均為上訴人所有，上開地上物之基地並為上訴人所占用
      。
四、本院經與兩造確認應審酌之爭點為：(一)上訴人是否越界占用
    被上訴人所有之系爭土地？其範圍為何？（並包括「(1)上訴
    人與被上訴人土地間之界址有無因重測而發生位移？(2)宜蘭
    縣宜蘭地政事務所於94年10月31日檢送本院之土地複丈成果
    圖及內政部土地測量局於95年6月26日檢送本院之鑑定書【
    含圖】，以何者為可採」之次爭點。）(二)被上訴人請求上訴
    人拆除原審判決附圖所示甲、乙、丙、丁、戊、己之地上物
    ，並將土地返還上訴人是否有理由？茲析述如后：
（一）經查，上訴人確業已越界占用被上訴人分別所有系爭土地
      之事實，業經原審分別於94年7月28日、95年4月13日勘驗
      現場，暨囑託宜蘭縣宜蘭地政事務所及內政部土地測量局
      測量屬實，製有勘驗筆錄、照片可稽，並經宜蘭縣宜蘭地
      政事務所於94年9月12日、94年10月31日檢附土地複丈成
      果圖、內政部土地測量局於95年6月26日檢附鑑定書暨鑑
      定圖到院足憑（參見原審卷第42、43頁、第93至96頁）。
      又屬於宜蘭縣頭城鎮○○段之系爭及相鄰土地並未經過地
      籍圖重測之事實，亦為證人即宜蘭縣宜蘭地政事務所測量
      人員乙○○、內政部土地測量局測量人員戊○○到庭證述
      一致（參見第二審卷第74、76頁）。顯然系爭土地與相鄰
      上訴人所有之土地，未曾實施重測，自無上訴人所指因重
      測而界址線產生位移之可能，是上訴人此部分所辯，洵屬
      無據。從而被上訴人主張上訴人業已越界占用系爭土地之
      事實，堪予採信。
（二）次查，宜蘭縣宜蘭地政事務所所為之測量，先係依被上訴
      人之聲請及原審法院囑託之內容，測量上訴人所有之「鐵
      皮倉庫」占用系爭土地之面積及位置，並經該所於94年9
      月12日檢送土地複丈成果圖到院。嗣被上訴人復聲請補測
      上訴人所有之「混凝土圍牆」占用系爭土地之面積及位置
      ，經該所補測後，即由該所於94年10月31日檢附先後測量
      之土地複丈成果圖到院，結果上訴人所有之鐵皮倉庫占用
      同段772之14地號土地，面積0.0016公頃，圍牆部分則占
      用同地號土地，面積0.0004公頃，此有原審94年7月28日
      勘驗筆錄、94年10月31日檢送本院之土地複丈成果圖（參
      見原審卷第43頁）可證，復經證人乙○○到院證述明確。
      被上訴人再於原審聲請囑託內政部土地測量局測量上訴人
      所有「地上物」越界占用同段772之2、772之1、772之14
      地號土地之位置、結構及面積，而經該局鑑定後製成如附
      圖所示之鑑定書（含圖），亦有原審95年4月13日勘驗筆
      錄為證（參見原審卷第88頁），復經證人即內政部土地測
      量局測量人員戊○○到院證述甚詳。因被上訴人起訴請求
      被上訴人拆除之部分為上訴人所有之「地上物」，自當包
      括經內政部土地測量局施測後之「駁坎」、「圍牆」、「
      鐵皮棚架」、「鐵皮屋」等上訴人所有之地上物。而宜蘭
      縣宜蘭地政事務所僅施測「鐵皮屋」及「圍牆」，其餘地
      上物則未據測量，則宜蘭縣宜蘭地政事務所於94年10月31
      日檢附本院之土地複丈成果圖尚難採為本院認定之基礎。
（三）再者，內政部土地測量局95年6月26日檢送本院之鑑定書
      （含圖）針對上訴人所有之圍牆、鐵皮屋、鐵板棚架（即
      附圖所示戊、己部分）越界占用同段772-14地號土地之面
      積分別為2及19平方公尺，合計21平方公尺，與宜蘭縣宜
      蘭地政事務所於94年10月31日檢送本院之土地複丈成果圖
      測量結果固有不同。惟觀諸內政部土地測量局施測時係使
      用精密電子測距經緯儀在系爭土地附近檢測重測時測設之
      圖根點，經檢測合格後，再於系爭附近土地布設圖根點，
      並經計算檢核合格後，作為該測區之控制點，然後以該圖
      根點為基點，分別施測系爭土地上法官現場指示駁坎、圍
      牆、鐵皮棚架屋簷位置及系爭土地附近界址點，並計算其
      坐標值輸入電腦，以自動繪圖儀展繪於鑑測原圖上（同地
      籍圖比例尺：1/1200），然後依據宜蘭縣宜蘭地政事務所
      保管之地籍圖、圖解地籍圖數值化成果等，謄、展繪本案
      有關土地經界線，與前項成果核對檢核後測定於鑑測原圖
      上，作成鑑定圖等情，業經內政部土地測量局於鑑定書內
      記載綦詳。宜蘭縣宜蘭地政事務所之施測雖與內政部土地
      測量局施測結果差異不大，然內政部土地測量局明確指出
      其鑑測方式，宜蘭縣宜蘭地政事務所則僅檢附土地複丈成
      果圖，未據說明其鑑測方式，兩相比較，應仍以內政部土
      地測量局之檢測較為可採，故原審法院以內政部土地測量
      局結果認定本件上訴人占用之土地面積，堪認正當。被上
      訴人主張上訴人越界占用之土地範圍應為如附圖即內政部
      土地測量局製作之鑑定圖所示駁坎面積28平方公尺、乙部
      分之駁坎面積8平方公尺、丙部分之駁坎面積19平方公尺
      、丁部分之駁坎及庭院面積19平方公尺、戊部分之圍牆及
      鐵皮棚架面積2平方公尺、己部分之圍牆及鐵皮屋面積19
      平方公尺之基地，係屬有據。
（四）綜上，上訴人未能舉證證明其占用系爭土地，乃有法律上
      之正當權源存在，則被上訴人依民法第767條之規定，請
      求上訴人拆除附圖所示甲、乙、丙、丁、戊、己之地上物
      ，並將土地返還上訴人，為有理由，原審予以判准，並依
      民事訴訟法第389條規定依職權為假執行之宣告，核無不
      合，上訴論旨指摘原判決不當，求為廢棄改判，為無理由
      ，應予駁回。
五、據上論結，本件上訴為無理由，依民事訴訟法第436條之1第
    3項、第449條第1項、第78條，判決如主文。
中　　華　　民　　國　　96　　年　　5 　　月　　28　　日
                  臺灣宜蘭地方法院民事庭
             　     審判長法　官  楊麗秋
             　           法  官  林翠華
                          法  官  郭淑珍
正本與原本無異
本件不得上訴
中　　華　　民　　國　　96　　年　　5 　　月　　30　　日
                          書記官  藍友隆
